---
title: "EDA Espacial de Desapariciones en CDMX"
author: "Andrés Padrón"
date: "`r Sys.Date()`"
output: html_document
---

# Introducción

En este documento se realiza un análisis exploratorio espacial de las desapariciones en la Ciudad de México. El objetivo es identificar patrones espaciales, heterogeneidad territorial y posibles clusters geográficos que posteriormente serán modelados mediante modelos bayesianos espaciales tipo CAR/BYM.

# Librerías

```{r}
library(tidyverse)
library(sf)
library(tmap)
library(spdep)
library(janitor)
```

# Carga de datos

```{r}
data <- read_csv("../data/processed/data_final.csv")

glimpse(data)
```

# Diccionario de variables

```{r}
diccionario <- read_csv("../data/processed/diccionario_data_final.csv")

diccionario
```

# Revisión inicial

```{r}
summary(data)
```

# Valores faltantes

```{r}
colSums(is.na(data))
```

# Variables disponibles

```{r}
names(data)
```

# Agregación espacial por alcaldía

```{r}
spatial_data <- data %>%
  group_by(nom_alcaldia) %>%
  summarise(
    desaparecidos = sum(n_desapariciones),
    homicidios = mean(n_homicidios),
    robos = mean(n_robos),
    violencia = mean(n_violencia_familiar),
    pct_seguridad = mean(pct_seguros_cdmx, na.rm = TRUE),
    poblacion = mean(pob_total)
  )

spatial_data
```

# Estadísticas descriptivas

```{r}
summary(spatial_data)
```
# Distribución de desapariciones

```{r}
ggplot(spatial_data,
       aes(x = desaparecidos)) +
  geom_histogram(bins = 10) +
  theme_minimal()
```
# Correlaciones

```{r}
numeric_data <- spatial_data %>%
  select(-nom_alcaldia)

cor(numeric_data)
```

# Desapariciones vs homicidios

```{r}
ggplot(spatial_data,
       aes(x = homicidios,
           y = desaparecidos)) +
  geom_point(size = 3) +
  geom_smooth(method = "lm",
              se = FALSE) +
  theme_minimal()
```
# Heatmap de correlaciones

```{r}
library(corrplot)

corr_matrix <- cor(numeric_data)

corrplot(
  corr_matrix,
  method = "color",
  type = "upper",
  addCoef.col = "black",
  tl.col = "black",
  number.cex = 0.7
)
```

# Alcaldías con más desapariciones

```{r}
spatial_data %>%
  arrange(desc(desaparecidos)) %>%
  select(nom_alcaldia, desaparecidos) %>%
  head(10)
```

# Desapariciones por alcaldía

```{r}
ggplot(
  spatial_data %>%
    arrange(desc(desaparecidos)),
  aes(
    x = reorder(nom_alcaldia, desaparecidos),
    y = desaparecidos
  )
) +
  geom_col() +
  coord_flip() +
  theme_minimal()
```
