---
title: "EDA Espacial de Desapariciones en CDMX"
author: "Andrés Padrón"
date: "`r Sys.Date()`"
output: html_document
---

# Introducción

En este documento se realiza un análisis exploratorio espacial de las desapariciones en la Ciudad de México. El objetivo es identificar patrones espaciales, heterogeneidad territorial y posibles clusters geográficos que posteriormente serán modelados mediante modelos bayesianos espaciales tipo CAR/BYM.

# Librerías

```{r}
library(tidyverse)
library(sf)
library(tmap)
library(spdep)
library(janitor)
library(lubridate)
```

# Carga de datos

```{r}
data <- read_csv("../data/processed/data_final.csv")

glimpse(data)
```

# Diccionario de variables

```{r}
diccionario <- read_csv("../data/processed/diccionario_data_final.csv")

diccionario
```

# Revisión inicial

```{r}
summary(data)
```

# Valores faltantes

```{r}
colSums(is.na(data))
```

# Variables disponibles

```{r}
names(data)
```

# Agregación espacial por alcaldía

```{r}
spatial_data <- data %>%
  group_by(nom_alcaldia) %>%
  summarise(
    desaparecidos = sum(n_desapariciones),
    homicidios = mean(n_homicidios),
    robos = mean(n_robos),
    violencia = mean(n_violencia_familiar),
    pct_seguridad = mean(pct_seguros_cdmx, na.rm = TRUE),
    poblacion = mean(pob_total)
  )

spatial_data
```

# Estadísticas descriptivas

```{r}
summary(spatial_data)
```
# Distribución de desapariciones

```{r}
ggplot(spatial_data,
       aes(x = desaparecidos)) +
  geom_histogram(bins = 10) +
  theme_minimal()
```
# Correlaciones

```{r}
numeric_data <- spatial_data %>%
  select(-nom_alcaldia)

cor(numeric_data)
```

# Desapariciones vs homicidios

```{r}
ggplot(spatial_data,
       aes(x = homicidios,
           y = desaparecidos)) +
  geom_point(size = 3) +
  geom_smooth(method = "lm",
              se = FALSE) +
  theme_minimal()
```
```{r}
# Mapa coroplético de desapariciones observadas

library(sf)
library(tmap)
library(dplyr)

# Cargar mapa de alcaldías
cdmx_map <- st_read(
  "../data/raw/cdmx_alcaldias.json",
  quiet = TRUE
)

# Corregir encoding
cdmx_map$NOMGEO <- iconv(
  cdmx_map$NOMGEO,
  from = "latin1",
  to = "UTF-8"
)

# Construir base agregada por alcaldía
map_data <- data %>%
  mutate(
    nom_alcaldia = case_when(
      str_detect(nom_alcaldia, "Benito") ~ "Benito Juárez",
      str_detect(nom_alcaldia, "Coyoac") ~ "Coyoacán",
      str_detect(nom_alcaldia, "Cuauht") ~ "Cuauhtémoc",
      str_detect(nom_alcaldia, "Obreg") ~ "Álvaro Obregón",
      str_detect(nom_alcaldia, "Tlalpan") ~ "Tlalpan",
      str_detect(nom_alcaldia, "huac") ~ "Tláhuac",
      TRUE ~ nom_alcaldia
    )
  ) %>%
  group_by(nom_alcaldia) %>%
  summarise(
    n_desapariciones = sum(n_desapariciones),
    .groups = "drop"
  )

# Unir datos al mapa
map_data <- cdmx_map %>%
  left_join(
    map_data,
    by = c("NOMGEO" = "nom_alcaldia")
  )

# Graficar mapa
tm_shape(map_data) +
  tm_polygons(
    "n_desapariciones",
    palette = "Reds",
    title = "Desapariciones"
  ) +
  tm_layout(
    main.title = "Distribución espacial de desapariciones",
    legend.outside = TRUE
  )
```

```{r}
# Distribución del número mensual de desapariciones

ggplot(data, aes(x = n_desapariciones)) +
  geom_histogram(bins = 15, fill = "gray70", color = "white") +
  theme_minimal() +
  labs(
    title = "Distribución mensual de desapariciones",
    x = "Número de desapariciones",
    y = "Frecuencia"
  )
```
```{r}
# Distribución de la tasa de desapariciones por 100 mil habitantes

ggplot(data, aes(x = tasa_desap_100k)) +
  geom_histogram(bins = 20, fill = "gray70", color = "white") +
  theme_minimal() +
  labs(
    title = "Distribución de la tasa de desapariciones por 100 mil habitantes",
    x = "Tasa por 100 mil habitantes",
    y = "Frecuencia"
  )
```

```{r}
# Boxplot de desapariciones por alcaldía

ggplot(data, aes(
  x = reorder(nom_alcaldia, n_desapariciones, median),
  y = n_desapariciones
)) +
  geom_boxplot(fill = "gray80") +
  coord_flip() +
  theme_minimal() +
  labs(
    title = "Distribución de desapariciones por alcaldía",
    x = "Alcaldía",
    y = "Número de desapariciones"
  )
```

```{r}
# Distribución de desapariciones por alcaldía

ggplot(data, aes(
  x = reorder(nom_alcaldia, n_desapariciones, median),
  y = n_desapariciones
)) +
  geom_boxplot(
    fill = "gray80",
    color = "gray30"
  ) +
  coord_flip() +
  theme_minimal() +
  labs(
    title = "Distribución de desapariciones por alcaldía",
    x = "Alcaldía",
    y = "Número de desapariciones"
  )
```
```{r}
data_long <- data %>%
  mutate(fecha = as.Date(fecha)) %>%
  group_by(fecha) %>%
  summarise(
    desapariciones = sum(n_desapariciones, na.rm = TRUE),
    delitos_libertad = sum(n_delitos_libertad, na.rm = TRUE),
    extorsion = sum(n_extorsion, na.rm = TRUE),
    feminicidios = sum(n_feminicidios, na.rm = TRUE),
    homicidios = sum(n_homicidios, na.rm = TRUE),
    robos = sum(n_robos, na.rm = TRUE),
    violencia_familiar = sum(n_violencia_familiar, na.rm = TRUE),
    .groups = "drop"
  ) %>%
  pivot_longer(
    cols = -fecha,
    names_to = "variable",
    values_to = "conteo"
  )

ggplot(data_long, aes(x = fecha, y = conteo)) +
  geom_line(color = "steelblue", linewidth = 0.8) +
  facet_wrap(~ variable, scales = "free_y", ncol = 3) +
  theme_minimal() +
  labs(
    title = "Evolución mensual de desapariciones y variables de violencia",
    x = "Fecha",
    y = "Conteo mensual"
  )
```



# Heatmap de correlaciones

```{r}
library(corrplot)

corr_matrix <- cor(numeric_data)

corrplot(
  corr_matrix,
  method = "color",
  type = "upper",
  addCoef.col = "black",
  tl.col = "black",
  number.cex = 0.7
)
```

# Alcaldías con más desapariciones

```{r}
spatial_data %>%
  arrange(desc(desaparecidos)) %>%
  select(nom_alcaldia, desaparecidos) %>%
  head(10)
```

# Desapariciones por alcaldía

```{r}
ggplot(
  spatial_data %>%
    arrange(desc(desaparecidos)),
  aes(
    x = reorder(nom_alcaldia, desaparecidos),
    y = desaparecidos
  )
) +
  geom_col() +
  coord_flip() +
  theme_minimal()
```
