---
title: "Construcción de Vecindad y Dependencia Espacial"
author: "Andrés Padrón"
date: "`r Sys.Date()`"
output: html_document
---

# Introducción

En este documento se construye la estructura espacial de las alcaldías de la Ciudad de México mediante matrices de vecindad y medidas de autocorrelación espacial. El objetivo es evaluar si las desapariciones presentan dependencia espacial entre alcaldías vecinas.

```{r}
library(tidyverse)
library(sf)
library(spdep)
library(tmap)
```

# Base espacial agregada

```{r}
data <- read_csv("../data/processed/data_final.csv")

spatial_data <- data %>%
  group_by(nom_alcaldia) %>%
  summarise(
    desaparecidos = sum(n_desapariciones),
    homicidios = mean(n_homicidios),
    robos = mean(n_robos),
    violencia = mean(n_violencia_familiar),
    pct_seguridad = mean(pct_seguros_cdmx, na.rm = TRUE),
    poblacion = mean(pob_total)
  )

spatial_data
```




```{r}
cdmx_map <- st_read("../data/raw/cdmx_alcaldias.json")

cdmx_map
```
```{r}
names(cdmx_map)
```

```{r}
unique(cdmx_map$NOMGEO)
```

# Corrección de encoding

```{r}
spatial_data <- data %>%
  mutate(
    nom_alcaldia = case_when(
      str_detect(nom_alcaldia, "Benito") ~ "Benito Juárez",
      str_detect(nom_alcaldia, "Coyoac") ~ "Coyoacán",
      str_detect(nom_alcaldia, "Cuauht") ~ "Cuauhtémoc",
      str_detect(nom_alcaldia, "Obreg") ~ "Álvaro Obregón",
      str_detect(nom_alcaldia, "Tlalpan") ~ "Tlalpan",
      str_detect(nom_alcaldia, "huac") ~ "Tláhuac",
      TRUE ~ nom_alcaldia
    )
  ) %>%
  group_by(nom_alcaldia) %>%
  summarise(
    desaparecidos = sum(n_desapariciones),
    homicidios = mean(n_homicidios),
    robos = mean(n_robos),
    violencia = mean(n_violencia_familiar),
    pct_seguridad = mean(pct_seguros_cdmx, na.rm = TRUE),
    poblacion = mean(pob_total),
    .groups = "drop"
  )
```
# Unión espacial

```{r}
map_data <- cdmx_map %>%
  left_join(
    spatial_data,
    by = c("NOMGEO" = "nom_alcaldia")
  )

sum(is.na(map_data$desaparecidos))
```

# Mapa de desapariciones

```{r}
tm_shape(map_data) +
  tm_polygons(
    "desaparecidos",
    palette = "Reds",
    title = "Desapariciones"
  )
```
# Vecinos espaciales

```{r}
neighbors <- poly2nb(map_data)

neighbors
```
# Grafo de vecindad

```{r}
coords <- st_coordinates(st_centroid(map_data))

plot(
  st_geometry(map_data),
  border = "gray40",
  lwd = 1.2,
  main = "Grafo de vecindad entre alcaldías"
)

plot(
  neighbors,
  coords,
  add = TRUE,
  col = "blue",
  lwd = 1.5,
  pch = 19,
  cex = 0.7
)
```

# Pesos espaciales

```{r}
weights <- nb2listw(
  neighbors,
  style = "W"
)
```


# Moran's I

```{r}
moran.test(
  map_data$desaparecidos,
  weights
)
```



El índice de Moran global para el número de desapariciones fue cercano a cero y no significativo. Esto sugiere que, al considerar las desapariciones agregadas por alcaldía, no existe evidencia estadística suficiente de autocorrelación espacial global. En otras palabras, los valores altos o bajos de desapariciones no parecen agruparse sistemáticamente entre alcaldías vecinas bajo esta matriz de vecindad.

Sin embargo, este resultado no descarta heterogeneidad territorial. El mapa muestra concentración importante en ciertas alcaldías como Iztapalapa, Gustavo A. Madero y Cuauhtémoc. Por ello, el análisis espacial bayesiano puede ser útil para suavizar riesgos relativos y evaluar efectos espaciales residuales, incluso si la autocorrelación global no resulta significativa.