---
title: "Modelos Temporales — Desapariciones en CDMX"
author: "Equipo"
output: html_document
date: "2026-05-17"
---


```{r setup, include=FALSE}
knitr::opts_chunk$set(echo = TRUE, warning = FALSE, message = FALSE)
```

```{r}
library(R2jags)
library(tidyverse)
library(sf)
library(corrplot)
```

```{r, include=FALSE}
# Función para calcular probabilidad posterior de signo

prob <- function(x) {
  out <- min(length(x[x > 0]) / length(x), length(x[x < 0]) / length(x))
  out
}
```

# 1. Lectura y preparación de datos
```{r}
# LECTURA Y PREPARACION DE DATOS
data <- read_csv("../data/processed/data_final.csv")
```

```{r}
panel <- read.csv("../data/processed/data_final.csv")
names(panel)
# n_delitos_libertad significa "Delitos contra la libertad personal", que incluye secuestros, extorsiones, etc. Es una variable relevante para modelar desapariciones, ya que puede capturar el contexto de violencia y riesgo en el que ocurren las desapariciones.

# pct_seguros_cdmx es el porcentaje de personas que se sienten seguras en la Ciudad de México (fuente: ENVIPE/Monitor CDMX, interpolado mensualmente). Varía en el tiempo pero no entre alcaldías.


```

```{r}
# --------------------------------------------------------------
# Serie agregada CDMX mensual (Modelos 1,2 y 3)
# --------------------------------------------------------------
# Conteos: suma entre alcaldías
agg_counts <- aggregate(
  cbind(n_desapariciones, n_homicidios, n_robos, n_violencia_familiar,
        pct_seguros_cdmx, pob_total) ~ anio + mes,
  data = panel,
  FUN  = sum
)
# Indicadores binarios: mismo valor para todas las alcaldías en el mismo mes
agg_flags <- aggregate(
  cbind(post_2018, post_2024) ~ anio + mes,
  data = panel,
  FUN  = function(x) x[1]
)
agg <- merge(agg_counts, agg_flags, by = c("anio", "mes"))
agg <- agg[order(agg$anio, agg$mes), ]
agg

```


```{r}
# Estandarizar covariables continuas para evitar problemas numéricos
agg$homicidios_std  <- scale(agg$n_homicidios)[, 1]
agg$robos_std       <- scale(agg$n_robos)[, 1]
agg$violencia_std   <- scale(agg$n_violencia_familiar)[, 1]
agg$pct_seguros_std <- scale(agg$pct_seguros_cdmx)[, 1]

# Offset de población — log(pob_total_CDMX / 100k)
agg$offset <- log(agg$pob_total / 100000)

# Indice temporal (1 a n)
n   <- nrow(agg)
t   <- 1:n
```


```{r}
plot(agg$anio + agg$mes / 12, agg$n_desapariciones, type = "b", xlab = "Año", ylab = "Número de Desapariciones", main = "Serie Temporal de Desapariciones en CDMX")
```
```{r}
# -------------------------------------------------------------------
# Panel alcaldia x mes - Modelo 3
# -------------------------------------------------------------------
panel_clean <- panel[!is.na(panel$pct_seguros_cdmx) & !is.na(panel$pob_total), ]
n_panel     <- nrow(panel_clean)
K           <- length(unique(panel_clean$CVE_MUN))   # 16 alcaldias

# Reindexar CVE_MUN a 1:16
panel_clean$alcaldia_idx <- as.integer(factor(panel_clean$CVE_MUN))

# Offset: log(poblacion / 100000) para modelar tasa por 100k
panel_clean$offset <- panel_clean$pob_total / 100000

panel_clean$homicidios_std  <- scale(panel_clean$n_homicidios)[, 1]
panel_clean$robos_std       <- scale(panel_clean$n_robos)[, 1]
panel_clean$violencia_std   <- scale(panel_clean$n_violencia_familiar)[, 1]
panel_clean$pct_seguros_std <- scale(panel_clean$pct_seguros_cdmx)[, 1]


```

# 2. Análisis exploratorio

```{r}
# Serie temporal nacional con cambios de gobierno marcados
plot(agg$anio + agg$mes / 12, agg$n_desapariciones,
     type = "l", col = "grey50", lwd = 1.5,
     xlab = "Año", ylab = "Desapariciones mensuales",
     main = "Desapariciones mensuales en CDMX (2015–2024)")
abline(v = 2018 + 11/12, col = "steelblue", lty = 2, lwd = 1.5)
abline(v = 2024 + 9/12,  col = "darkgreen",  lty = 2, lwd = 1.5)
legend("topright",
       legend = c("Desapariciones",
                  "Inicio AMLO (dic-2018)",
                  "Inicio Brugada (oct-2024)"),
       col = c("grey50", "steelblue", "darkgreen"),
       lty = c(1, 2, 2), bty = "n")
```

```{r fig.width=10, fig.height=8}
# Serie por alcaldía — facetas para ver cada una claramente
panel_plot <- panel[!is.na(panel$pct_seguros_cdmx) &
                    !is.na(panel$pob_total), ]
panel_plot$fecha <- as.Date(panel_plot$fecha)
ggplot(panel_plot,
       aes(x = fecha, y = n_desapariciones)) +
  geom_line(color = "steelblue", linewidth = 0.6) +
  facet_wrap(~ nom_alcaldia, scales = "free_y", ncol = 4) +
  scale_x_date(date_breaks = "2 years", date_labels = "%Y") +
  labs(title = "Desapariciones mensuales por alcaldía — CDMX",
       x = "Año", y = "Desapariciones") +
  theme_minimal() +
  theme(axis.text.x = element_text(angle = 45, hjust = 1, size = 6),
        strip.text  = element_text(size = 7))
```

```{r fig.width=7, fig.height=5}
# Desapariciones por sexo a lo largo del tiempo
panel %>%
  mutate(fecha_mes = as.Date(
    paste(anio, sprintf("%02d", mes), "01", sep = "-"))) %>%
  group_by(fecha_mes) %>%
  summarise(Hombres = sum(n_hombres, na.rm = TRUE),
            Mujeres = sum(n_mujeres, na.rm = TRUE),
            .groups = "drop") %>%
  pivot_longer(c(Hombres, Mujeres),
               names_to = "Sexo", values_to = "n") %>%
  ggplot(aes(x = fecha_mes, y = n, color = Sexo)) +
  geom_line(linewidth = 1) +
  scale_color_manual(values = c("Hombres" = "steelblue",
                                "Mujeres" = "firebrick2")) +
  scale_x_date(date_breaks = "1 year", date_labels = "%Y") +
  geom_vline(xintercept = as.Date("2018-12-01"),
             color = "grey40", lty = 2) +
  geom_vline(xintercept = as.Date("2024-10-01"),
             color = "grey40", lty = 2) +
  labs(title = "Desapariciones mensuales por sexo — CDMX",
       x = "Año", y = "Desapariciones", color = NULL) +
  theme_minimal() +
  theme(axis.text.x = element_text(angle = 45, hjust = 1))
```


```{r fig.width=6, fig.height=5}
# Total acumulado por alcaldía
panel %>%
  group_by(nom_alcaldia) %>%
  summarise(total = sum(n_desapariciones), .groups = "drop") %>%
  ggplot(aes(x = reorder(nom_alcaldia, total), y = total)) +
  geom_col(fill = "steelblue") +
  coord_flip() +
  labs(title = "Total de desapariciones por alcaldía (2015–2024)",
       x = NULL, y = "Total acumulado") +
  theme_minimal()
```
```{r fig.width=6, fig.height=5}
# Correlación entre variables del modelo
vars_cor <- panel %>%
  mutate(fecha_mes = as.Date(
    paste(anio, sprintf("%02d", mes), "01", sep = "-"))) %>%
  group_by(fecha_mes) %>%
  summarise(desapariciones = sum(n_desapariciones),
            homicidios     = sum(n_homicidios),
            delitos_lib    = sum(n_delitos_libertad),
            pct_seguros    = mean(pct_seguros_cdmx, na.rm = TRUE),
            .groups = "drop") %>%
  select(-fecha_mes) %>%
  cor(use = "complete.obs")

corrplot(vars_cor,
         method      = "color",
         type        = "upper",
         addCoef.col = "black",
         tl.col      = "black",
         number.cex  = 0.8,
         tl.cex      = 0.9,
         title       = "Correlación entre variables del modelo",
         mar         = c(0, 0, 2, 0))
```

# 3. Modelo 1 — Poisson con dummies de cambio de gobierno

Modelo baseline con coeficientes **fijos**. Captura si en promedio hubo
más desapariciones después del cambio de sexenio, sin incorporar dinámica.

```{r}
# =================================================================== #
# MODELO 1 — Poisson con dummies de cambio de gobierno
#            Serie agregada CDMX, variable dependiente: n_desapariciones
# =================================================================== #

data1 <- list("n"          = n,
              "y"          = as.integer(agg$n_desapariciones),
              "homicidios" = agg$homicidios_std,
              "robos"      = agg$robos_std,
              "violencia"  = agg$violencia_std,
              "pct_seguros"= agg$pct_seguros_std,
              "post2018"   = as.integer(agg$post_2018),
              "offset"     = agg$offset)

inits1 <- function() { list(beta = rep(0, 6), yf = rep(1, n)) }

pars1 <- c("beta", "mu", "yf")

mod1.sim <- jags(data1, inits1, pars1,
                 model.file = "../modelos/Mod1_Poisson_Breakpoint.txt",
                 n.iter   = 10000,
                 n.chains = 2,
                 n.burnin = 1000,
                 n.thin   = 2)
```

```{r}
# --- Diagnosticos Modelo 1 ---
#traceplot(mod1.sim)

out1.a   <- mod1.sim$BUGSoutput$sims.array
out1     <- mod1.sim$BUGSoutput$sims.list
out1.sum <- mod1.sim$BUGSoutput$summary

# Cadenas beta[1] (intercept)
z1 <- out1.a[, 1, 1]
z2 <- out1.a[, 2, 1]
par(mfrow = c(3, 2))
plot(z1, type = "l", col = "grey50", main = "Mod1: traza beta[1]")
lines(z2, col = "firebrick2")
y1 <- cumsum(z1) / (1:length(z1))
y2 <- cumsum(z2) / (1:length(z2))
plot(y1, type = "l", col = "grey50", ylim = range(y1, y2))
lines(y2, col = "firebrick2")
hist(z1, freq = FALSE, col = "grey50")
hist(z2, freq = FALSE, col = "firebrick2")
acf(z1); acf(z2)
```
```{r}
# Resumen de de estimadores betas
out1.sum.t <- out1.sum[grep("beta", rownames(out1.sum)), c(1, 3, 7)]
out1.sum.t <- cbind(out1.sum.t, apply(out1$beta, 2, prob))
dimnames(out1.sum.t)[[2]][4] <- "prob"
print("=== MODELO 1: Poisson Breakpoint ===")
print(out1.sum.t)

# DIC
out1.dic <- mod1.sim$BUGSoutput$DIC
print(c("DIC Mod1 =", out1.dic))
```



```{r}
# Predicciones vs observado
out1.yf <- out1.sum[grep("^yf", rownames(out1.sum)), ]
y       <- agg$n_desapariciones
ymin    <- min(y, out1.yf[, c(1, 3, 7)])
ymax    <- max(y, out1.yf[, c(1, 3, 7)])
par(mfrow = c(1, 1))
plot(t, y, type = "l", col = "grey50",
     ylim = c(ymin, ymax),
     xlab = "Mes (índice)", ylab = "Desapariciones",
     main = "Modelo 1: Poisson con Breakpoints")
lines(t, out1.yf[, 1], lwd = 2, col = 2)
lines(t, out1.yf[, 3], lty = 2, col = 2)
lines(t, out1.yf[, 7], lty = 2, col = 2)
abline(v = which(agg$post_2018 == 1)[1], col = "steelblue", lty = 3)
abline(v = which(agg$post_2024 == 1)[1], col = "darkgreen",  lty = 3)
legend("topright",
       legend = c("Observado", "Media posterior", "IC 95%",
                  "Cambio 2018", "Cambio 2024"),
       col = c("grey50", 2, 2, "steelblue", "darkgreen"),
       lty = c(1, 1, 2, 3, 3), bty = "n")

```


# 4. Modelo 2 — Binomial Negativa con covariables

Extiende el Modelo 1 controlando por sobredispersión e incorporando
percepción de seguridad y delitos contra la libertad como covariables fijas.

```{r}
# =================================================================== #
# MODELO 2 — Binomial Negativa con covariables
#            Controla sobredispersion + percepcion + delitos libertad
# =================================================================== #

data2 <- list("n"          = n,
              "y"          = as.integer(agg$n_desapariciones),
              "homicidios" = agg$homicidios_std,
              "robos"      = agg$robos_std,
              "violencia"  = agg$violencia_std,
              "pct_seguros"= agg$pct_seguros_std,
              "post2018"   = as.integer(agg$post_2018),
              "offset"     = agg$offset)

inits2 <- function() { list(beta = rep(0, 6), r = 1, yf = rep(1, n)) }
pars2  <- c("beta", "r", "mu", "yf")

mod2.sim <- jags(data2, inits2, pars2,
                 model.file = "../modelos/Mod2_NegBin_Covariables.txt",
                 n.iter   = 12000,
                 n.chains = 2,
                 n.burnin = 2000,
                 n.thin   = 15)
```

```{r}
# --- Diagnosticos Modelo 2 ---
out2.a   <- mod2.sim$BUGSoutput$sims.array
out2     <- mod2.sim$BUGSoutput$sims.list
out2.sum <- mod2.sim$BUGSoutput$summary

z1 <- out2.a[, 1, 1]
z2 <- out2.a[, 2, 1]
par(mfrow = c(3, 2))
plot(z1, type = "l", col = "grey50", main = "Mod2: traza beta[1]")
lines(z2, col = "firebrick2")
y1 <- cumsum(z1) / (1:length(z1))
y2 <- cumsum(z2) / (1:length(z2))
plot(y1, type = "l", col = "grey50", ylim = range(y1, y2))
lines(y2, col = "firebrick2")
hist(z1, freq = FALSE, col = "grey50")
hist(z2, freq = FALSE, col = "firebrick2")
acf(z1); acf(z2)
```

```{r}
# Resumen de betas
out2.sum.t <- out2.sum[grep("beta", rownames(out2.sum)), c(1, 3, 7)]
out2.sum.t <- cbind(out2.sum.t, apply(out2$beta, 2, prob))
dimnames(out2.sum.t)[[2]][4] <- "prob"
print("=== MODELO 2: Binomial Negativa con Covariables ===")
print(out2.sum.t)
print(paste("r (sobredispersion) =", round(out2.sum["r", 1], 3)))

# DIC
out2.dic <- mod2.sim$BUGSoutput$DIC
print(c("DIC Mod2 =", out2.dic))
```



```{r}
# Predicciones
out2.yf <- out2.sum[grep("^yf", rownames(out2.sum)), ]
y       <- agg$n_desapariciones
ymin    <- min(y, out2.yf[, c(1, 3, 7)])
ymax    <- max(y, out2.yf[, c(1, 3, 7)])
par(mfrow = c(1, 1))
plot(t, y, type = "l", col = "grey50",
     ylim = c(ymin, ymax),
     xlab = "Mes (índice)", ylab = "Desapariciones",
     main = "Modelo 2: Binomial Negativa + Covariables")
lines(t, out2.yf[, 1], lwd = 2, col = 3)
lines(t, out2.yf[, 3], lty = 2, col = 3)
lines(t, out2.yf[, 7], lty = 2, col = 3)
abline(v = which(agg$post_2018 == 1)[1], col = "steelblue", lty = 3)
abline(v = which(agg$post_2024 == 1)[1], col = "darkgreen",  lty = 3)
legend("topright",
       legend = c("Observado", "Media posterior", "IC 95%",
                  "Cambio 2018", "Cambio 2024"),
       col = c("grey50", 3, 3, "steelblue", "darkgreen"),
       lty = c(1, 1, 2, 3, 3), bty = "n")


```

# 5. Modelo 3 — Poisson con efectos aleatorios por alcaldía

Usa el panel alcaldía × mes. Incorpora efectos aleatorios θₖ ~ N(0, τ_b)
para capturar heterogeneidad entre alcaldías. Offset = población / 100k
para modelar tasas comparables entre alcaldías de distinto tamaño.

```{r}
# =================================================================== #
# MODELO 3 — Poisson con efectos aleatorios por alcaldia (panel)
#            Variable dependiente: n_desapariciones, offset = pob/100k
# =================================================================== #

data3 <- list("n"          = n_panel,
              "K"          = K,
              "y"          = as.integer(panel_clean$n_desapariciones),
              "homicidios" = panel_clean$homicidios_std,
              "robos"      = panel_clean$robos_std,
              "violencia"  = panel_clean$violencia_std,
              "pct_seguros"= panel_clean$pct_seguros_std,
              "post2018"   = as.integer(panel_clean$post_2018),
              "alcaldia"   = as.integer(panel_clean$alcaldia_idx),
              "offset"     = panel_clean$offset)

inits3 <- function() {
  list(beta  = rep(0, 6),
       theta = rep(0, K),
       tau.b = 1,
       yf    = rep(1, n_panel))
}
pars3 <- c("beta", "theta", "tau.b", "sig.b", "yf")

mod3.sim <- jags(data3, inits3, pars3,
                 model.file = "../modelos/Mod3_Poisson_EfectosAleatorios.txt",
                 n.iter   = 10000,
                 n.chains = 2,
                 n.burnin = 1100,
                 n.thin   = 3)
```


```{r}
# --- Diagnosticos Modelo 3 ---
out3.a   <- mod3.sim$BUGSoutput$sims.array
out3     <- mod3.sim$BUGSoutput$sims.list
out3.sum <- mod3.sim$BUGSoutput$summary

z1 <- out3.a[, 1, 1]
z2 <- out3.a[, 2, 1]
par(mfrow = c(3, 2))
plot(z1, type = "l", col = "grey50", main = "Mod3: traza beta[1]")
lines(z2, col = "firebrick2")
y1 <- cumsum(z1) / (1:length(z1))
y2 <- cumsum(z2) / (1:length(z2))
plot(y1, type = "l", col = "grey50", ylim = range(y1, y2))
lines(y2, col = "firebrick2")
hist(z1, freq = FALSE, col = "grey50")
hist(z2, freq = FALSE, col = "firebrick2")
acf(z1); acf(z2)

```

```{r}
# Resumen de betas (efectos fijos)
out3.sum.t <- out3.sum[grep("^beta", rownames(out3.sum)), c(1, 3, 7)]
out3.sum.t <- cbind(out3.sum.t, apply(out3$beta, 2, prob))
dimnames(out3.sum.t)[[2]][4] <- "prob"
print("=== MODELO 3: Poisson con Efectos Aleatorios por Alcaldía ===")
print(out3.sum.t)

# DIC
out3.dic <- mod3.sim$BUGSoutput$DIC
print(c("DIC Mod3 =", out3.dic))
```

```{r}
# Efectos aleatorios por alcaldia
out3.theta <- out3.sum[grep("^theta", rownames(out3.sum)), c(1, 3, 7)]
k    <- K
ymin <- min(out3.theta)
ymax <- max(out3.theta)
par(mfrow = c(1, 1))
plot(1:k, out3.theta[, 1],
     xlab = "Alcaldía (índice)", ylab = "",
     ylim = c(ymin, ymax),
     main = "Modelo 3: Efectos aleatorios por alcaldía")
segments(1:k, out3.theta[, 2], 1:k, out3.theta[, 3])  # <- 2 y 3, no 3 y 7
abline(h = 0, col = "grey70")
```

# 6. Modelo 4 — DLM: coeficientes dinámicos mes a mes
**Modelo principal del proyecto.** Basado en el Ejercicio 10. Usa las **mismas variables** que el modelo espacial para que ambos modelos sean comparables, añadiendo `post_2018`
como variable exclusivamente temporal y un offset de población.

Los coeficientes βⱼₜ evolucionan cada mes:

$$Y_t \sim \text{Poisson}(\mu_t)$$

$$\log(\mu_t) = \beta_{0t} + \beta_{1t} \cdot \text{homicidios}_t + \beta_{2t} \cdot \text{robos}_t + \beta_{3t} \cdot \text{violencia}_t + \beta_{4t} \cdot \text{seguros}_t + \beta_{5t} \cdot \text{post2018}_t + \text{offset}_t$$

$$\beta_{jt} = \beta_{j,t-1} + \omega_{jt}, \quad \omega_{jt} \sim N(0, W_j^{-1})$$


```{r}
# =================================================================== #
# MODELO 4 - Coeficientes dinamicos
# Pregunta: ¿cómo cambió el efecto de la violencia y las otras variables sobre
#            las desapariciones en CDMX durante 2015-2024?

# Usa la misma serie agregada que M1–M3 (variables ya estandarizadas en sección 1)
n_dlm <- n
t_dlm <- t
```

```{r}
# --- Datos para JAGS ---
data4 <- list("n"          = n,
              "y"          = as.integer(agg$n_desapariciones),
              "homicidios" = agg$homicidios_std,
              "robos"      = agg$robos_std,
              "violencia"  = agg$violencia_std,
              "pct_seguros"= agg$pct_seguros_std,
              "post2018"   = as.integer(agg$post_2018),
              "offset"     = agg$offset)

inits4 <- function() {
  list(beta0  = rep(0, n_dlm),
       beta1  = rep(0, n_dlm),
       beta2  = rep(0, n_dlm),
       beta3  = rep(0, n_dlm),
       beta4  = rep(0, n_dlm),
       beta5  = rep(0, n_dlm),
       tau.w0 = 1, tau.w1 = 1,
       tau.w2 = 1, tau.w3 = 1,
       tau.w4 = 1, tau.w5 = 1,
       yf     = rep(1, n_dlm))
}

pars4 <- c("beta0", "beta1", "beta2", "beta3", "beta4", "beta5",
           "sig.w0", "sig.w1", "sig.w2", "sig.w3", "sig.w4", "sig.w5",
           "mu", "yf")

mod4.sim <- jags(data4, inits4, pars4,
                 model.file = "../modelos/Mod4_Dinamico.txt",
                 n.iter   = 100000,
                 n.chains = 2,
                 n.burnin = 10000,
                 n.thin   = 20)
```



```{r}
# =================================================================== #
# DIAGNÓSTICOS MODELO 4
# =================================================================== #

out4.a   <- mod4.sim$BUGSoutput$sims.array
out4     <- mod4.sim$BUGSoutput$sims.list
out4.sum <- mod4.sim$BUGSoutput$summary

# Traza del intercepto dinámico beta0[1]
z1 <- out4.a[, 1, "beta0[1]"]
z2 <- out4.a[, 2, "beta0[1]"]
par(mfrow = c(3, 2))
plot(z1, type = "l", col = "grey50",
     main = "Mod4 DLM: traza beta0[1]")
lines(z2, col = "firebrick2")
y1 <- cumsum(z1) / (1:length(z1))
y2 <- cumsum(z2) / (1:length(z2))
plot(y1, type = "l", col = "grey50", ylim = range(y1, y2),
     main = "Media acumulada beta0[1]")
lines(y2, col = "firebrick2")
hist(z1, freq = FALSE, col = "grey50",
     main = "Histograma beta0[1] cadena 1")
hist(z2, freq = FALSE, col = "firebrick2",
     main = "Histograma beta0[1] cadena 2")
acf(z1, main = "ACF cadena 1")
acf(z2, main = "ACF cadena 2")
```

```{r}
out4.dic <- mod4.sim$BUGSoutput$DIC
print(c("DIC Mod4 =", out4.dic))
```


```{r}
#predicciones 
out4.yf <- out4.sum[grep("^yf", rownames(out4.sum)), ]
y       <- agg$n_desapariciones
ymin    <- min(y, out4.yf[, c(1, 3, 7)])
ymax    <- max(y, out4.yf[, c(1, 3, 7)])
par(mfrow = c(1, 1))
plot(t_dlm, y, type = "l", col = "grey50",
     ylim = c(ymin, ymax),
     xlab = "Mes (índice)", ylab = "Desapariciones",
     main = "Mod4 DLM: predicciones vs observado")
lines(t_dlm, out4.yf[, 1], col = 2, lwd = 2)
lines(t_dlm, out4.yf[, 3], col = 2, lty = 2)
lines(t_dlm, out4.yf[, 7], col = 2, lty = 2)
abline(v = which(agg$post_2018 == 1)[1],
       col = "steelblue", lty = 3, lwd = 1.5)
abline(v = which(agg$post_2024 == 1)[1],
       col = "darkgreen", lty = 3, lwd = 1.5)
legend("topright",
       legend = c("Observado", "Media posterior", "IC 95%",
                  "Cambio 2018", "Cambio 2024"),
       col = c("grey50", 2, 2, "steelblue", "darkgreen"),
       lty = c(1, 1, 2, 3, 3), bty = "n")
```

## Efecto dinámico de homicidios — β₁ₜ
```{r}
# Gráfica principal — evolución del efecto de homicidios
# Análoga a out.beta[seq(1,312,by=3),1] del Ej. 10 del Prof.
out4.beta1 <- out4.sum[grep("^beta1", rownames(out4.sum)), ]
ymin <- min(out4.beta1[, c(1, 3, 7)])
ymax <- max(out4.beta1[, c(1, 3, 7)])
par(mfrow = c(1, 1))
plot(t_dlm, out4.beta1[, 1],
     type = "l", lwd = 2, col = "steelblue",
     ylim = c(ymin, ymax),
     xlab = "Mes (índice)",
     ylab = expression(beta[1][t]),
     main = "Efecto dinámico de homicidios sobre desapariciones (CDMX)")
lines(t_dlm, out4.beta1[, 3], lty = 2, col = "steelblue")
lines(t_dlm, out4.beta1[, 7], lty = 2, col = "steelblue")
abline(h = 0, col = "grey70", lty = 3)
abline(v = which(agg$post_2018 == 1)[1],
       col = "firebrick2", lty = 3, lwd = 1.5)
abline(v = which(agg$post_2024 == 1)[1],
       col = "darkgreen", lty = 3, lwd = 1.5)
legend("topright",
       legend = c("Media posterior", "IC 95%",
                  "Cambio 2018", "Cambio 2024"),
       col = c("steelblue", "steelblue", "firebrick2", "darkgreen"),
       lty = c(1, 2, 3, 3), bty = "n")
```

```{r}
# Los 6 betas juntos — análogo a los plots del Ej. 10 del Prof.
beta_names <- c("beta0", "beta1", "beta2",
                "beta3", "beta4", "beta5")
titulos    <- c("β₀t — Intercepto",
                "β₁t — Homicidios",
                "β₂t — Robos",
                "β₃t — Violencia familiar",
                "β₄t — Pct seguros",
                "β₅t — Post-2018")
colores    <- c("grey40", "steelblue", "firebrick2",
                "darkgreen", "darkorange", "purple")

par(mfrow = c(2, 3))
for (j in seq_along(beta_names)) {
  out.bj <- out4.sum[grep(paste0("^", beta_names[j]),
                          rownames(out4.sum)), ]
  ymin <- min(out.bj[, c(1, 3, 7)])
  ymax <- max(out.bj[, c(1, 3, 7)])
  plot(t_dlm, out.bj[, 1],
       type = "l", lwd = 2, col = colores[j],
       ylim = c(ymin, ymax),
       xlab = "Mes (índice)", ylab = titulos[j],
       main = titulos[j])
  lines(t_dlm, out.bj[, 3], lty = 2, col = colores[j])
  lines(t_dlm, out.bj[, 7], lty = 2, col = colores[j])
  abline(h = 0, col = "grey70", lty = 3)
  abline(v = which(agg$post_2018 == 1)[1],
         col = "firebrick2", lty = 3)
  abline(v = which(agg$post_2024 == 1)[1],
         col = "darkgreen", lty = 3)
}
par(mfrow = c(1, 1))
```


```{r}
# =================================================================== #
# COMPARACIÓN DIC — todos los modelos
# =================================================================== #
print("=== COMPARACIÓN DIC — TODOS LOS MODELOS ===")
print(data.frame(
  Modelo = c("Mod1 — Poisson Breakpoint (baseline)",
             "Mod2 — Binomial Negativa + Covariables",
             "Mod3 — Poisson Efectos Aleatorios",
             "Mod4 — DLM Coeficientes Dinámicos"),
  DIC    = c(round(out1.dic, 2),
             round(out2.dic, 2),
             round(out3.dic, 2),
             round(out4.dic, 2))
))
```




